【裁判字號】    89,台上,1895
【裁判日期】    890818
【裁判案由】    返還不當得利
【裁判全文】
最高法院民事判決                              八十九年度台上字第一八九五號
    上 訴 人  甲○○
    被上訴人  乙○○
右當事人間請求返還不當得利事件，上訴人對於中華民國八十八年六月十日台灣高等
法院台中分院第二審判決（八十七年度上字第六八五號），提起上訴，本院判決如左
：
    主  文
上訴駁回。
第三審訴訟費用由上訴人負擔。
    理  由
本件上訴人主張：伊為祭祀公業張八公派下員，民國八十五年六、七月間，該祭祀公
業所有坐落台中市○○區○○段五四四之一地號及廣福段九一二之一、九一三之一、
九二五之一、九二七之一及九二八之一地號土地，經台中市政府徵收後，發放補償金
，伊應分得新台幣（下同）一百零六萬二千五百元，詎被上訴人無法律上原因竟予領
取等情，爰依不當得利之法律關係，求為命被上訴人如數返還並加付法定遲延利息之
判決（上訴人請求超過上開部分，經第一審法院判決其敗訴後，未據其提起第二審上
訴）。
被上訴人則以：上訴人已於四十九年間將其派下權賣予伊，伊受領補償金自有法律上
之原因等語，資為抗辯。
原審審理結果，以：上訴人主張被上訴人領取祭祀公業張八公所有上開土地之徵收補
償費分配款一百零六萬二千五百元一情，為被上訴人所自認，固堪信為真實。惟被上
訴人以上訴人於四十九年間將其派下權讓與被上訴人置辯，經查被上訴人提出之配當
具領簿第三十四頁背面上載有「甲○○部分：民國四十九年柒月二十五日歸管理付與
第一期租谷並代表權仍然壹渡在內乙○○收租」字樣，依祭祀公業之派下權得於同一
公業派下員間轉讓，以及祭祀公業之民間習慣用語，其意應係上訴人將其派下權轉讓
（歸管）予被上訴人。且證人即祭祀公業張八公之四十九年間管理人張塗證稱：甲○
○（即上訴人）於四十九年至伊處，謂其要以四千元將派下權賣掉，當時用籃子裝現
金，伊亦以每個四、五千元向別人買了四、五個派下權；以及另一證人張進漢結稱：
要配當的時候，管理人張塗對伊說甲○○（即上訴人）的派下權賣給乙○○（即被上
訴人）各等語，核與被上訴人所述讓與派下權之情亦相符。又祭祀公業張八公就土地
徵收補償費發放事宜於八十五年七月二十一日召開之協調會紀錄，亦載明：甲○○（
即上訴人）稱收到四千元，且印章（指配當簿）是上訴人的，也是上訴人蓋的，有前
揭會議紀錄足稽。雖上訴人否認上開書證之記載及證人之證言為真實，但由上訴人之
起訴狀所載之事實，足見四十九年兩造間確有買賣，且因代表權只有出席公業會議之
權，僅得領出席費四十元，此外並無何財產價值，果如上訴人所述以四十元買得僅能
領出席費四十元之代表權，實無甚意義，故應以買派下權較為可信。矧依據配當簿之
記載，上訴人自四十四年起即向祭祀公業張八公領取配當金、代表費、開會出席費，
直至四十九年未再領取任何費用，而前揭費用之領取攸關上訴人權益甚鉅（四十七年
領配當一百八十一元一角，以當時之幣值，並非小數額），乃其歷經三十多年始提出
爭執，益見其主張僅出讓派下代表權一節，不足採取。又上開協調會紀錄，兩造不僅
在出席處簽名，且緊接於結論終了處簽名，若非當場簽名，豈能預留空白如此恰到好
處？上訴人既承認兩造間確曾有買賣，且所爭執之買賣標的亦應以被上訴人所稱者為
是，並有前述之協調會紀錄，自不能以他人買賣有賣渡證，而本件無，即認為不實在
。復由上訴人對於配當簿第三四、三五、四八頁共四件之派下權買賣記載，非由張進
漢填寫，不為爭執以觀，亦可證祭祀公業派下員間之派下權買賣，非以張進漢所寫為
限。至於配當簿第三四頁背面上之前開記載，載於四十八年配當之前，恐係權宜方便
之處而載，內容文句艱澀亦可領會其意，殊難指為不實。再者，配當簿之紙張陳舊呈
淺黃色，鋼筆墨並有陳舊暈開現象，顯見該配當簿係屬舊物而非臨訟杜撰，且派下員
領取配當金係依照時間順序填載於其上，每一派下員領取配當金之紀錄各占用約一至
二行之空間，四十八年以下部分並均有派下領取之蓋章，而系爭派下權轉讓之記載則
占用二行之空間，前後皆有派下員領取配當金之記載，自不可能臨訟填入。況經第一
審法院送請法務部調查局及憲兵司令部鑑定，亦因無法鑑定而退件。故難認配當簿關
於系爭派下權轉讓之記載及所蓋印章，有偽造或變造之情形。按證人具有不可代替性
，苟確其所經歷之事實，當無不能作證之理，自不得以張塗或張進漢各於其訟案互相
作證，謂其證言不足採。末查區公所公告係依申報人之申報代為公告，公告日起二個
月內如無人異議，即由區公所發給證明書，該證明係提供登記機關作為參考資料，並
無確定私權之效力，此觀公告事項第二條及證明書第二條所載內容即明，上訴人主張
區公所公告、派下系統表及派下全員名冊上均列有其姓名，以及其收到祭祀公業張八
公開會通知，並參與祭祖盛會，足證其仍有派下權云云，亦不可採。綜上所述，被上
訴人抗辯上訴人於四十九年間已將其派下權讓與被上訴人，即堪採取。按祭祀公業之
派下權，於同一公業派下員間應可轉讓，即所謂「歸就」或「歸管」。上訴人既將祭
祀公業張八公之派下權全部讓與被上訴人，且被上訴人於四十九年間與上訴人同時為
該祭祀公業之派下員，亦為兩造不爭執，並有配當簿可憑，則依上開說明，被上訴人
應已受讓取得上訴人之派下權，其因而受領系爭土地徵收補償費分配款，自屬有法律
上原因。從而，上訴人依不當得利之法律關係，請求被上訴人返還該土地徵收補償費
分配款，於法即有未合，不應准許，為其心證之所由得，因而維持第一審就上開部分
所為上訴人敗訴判決，駁回其上訴，經核於法並無違誤。上訴論旨，徒就原審取捨證
據、認定事實之職權行使，指摘原判決不當，聲明廢棄，非有理由。
據上論結，本件上訴為無理由。依民事訴訟法第四百八十一條、第四百四十九條第一
項、第七十八條，判決如主文。
中      華      民      國    八十九    年      八      月     十八     日
                              最高法院民事第一庭
                                  審判長法官  李  錦  豐
                                        法官  楊  鼎  章
                                        法官  吳  麗  女
                                        法官  蘇  達  志
                                        法官  陳  重  瑜
      右正本證明與原本無異
                                              書  記  官
中      華      民      國    八十九    年      九      月     十三     日


司法院資訊處製作；財團法人民間司法改革基金會備份。
